【裁判字號】    97,易,353
【裁判日期】    971030
【裁判案由】    業務侵占等
【裁判全文】
臺灣嘉義地方法院刑事判決               97年度易字第353號
公  訴  人  臺灣嘉義地方法院檢察署檢察官
被      告  甲○○
上列被告因業務侵占等案件，經檢察官起訴（96年度偵緝字第
674 號），被告於準備程序中就被訴事實為有罪之陳述，經本院
合議庭裁定由受命法官改依簡式程序審理，判決如下：
    主  文
甲○○連續意圖為自己不法之所有，而侵占對於業務上所持有之
物，處有期徒刑柒月；又意圖為自己不法之所有，以詐術使人將
本人之物交付，處有期徒刑參月。應執行有期徒刑捌月。
    犯 罪 事 實 及 理 由
一、犯罪事實：甲○○自民國80年3月16日起至94年8月月3日止
    ，任職新光人壽保險股份有限公司（下稱新壽公司），擔任
    該公司嘉義市嘉明收費處組長，負責招攬保險、收取保費及
    其他相關行政事宜，詎其於任職期間，竟意圖為自己不法之
    所有，並基於概括之犯意，連續於附表所示時間，利用職務
    之便，將其收取如附表所示保戶繳交之保費等款項共計新台
    幣（下同）64萬3,878元予以侵占入己。復意圖為自己不法
    之所有，於92年11月25日，向張梅玉及陳春榮佯稱該公司推
    出1年期利率5%之保單，期滿後本利俱還，誘使張梅玉及陳
    春榮同意投保後，實則為其2人投保繳費年期為20年之「金
    美滿終身還本壽險」，致使新壽公司之承辦人員陷於錯誤，
    於92年12月初某日，據以核發3萬9,053元之佣金及5萬8,793
    元之業績津貼。嗣張梅玉、陳春榮於投保1年後請求給付保
    險金，新壽公司始悉受騙。
二、本件證據除補充：（一）被告於本院準備程序及審理時之自
    白外，（二）三階基本人事資料明細，（三）三階新契約及
    二次後保費育成服務費明細表，餘引用檢察官起訴書之記載
    （如附件）。
三、被告甲○○自80年3月16日起至94年8月月3日止，任職新壽
    公司，擔任該公司嘉義市嘉明收費處組長，負責招攬保險、
    收取保費及其他相關行政事宜，為從事業務之人。是核被告
    侵占保費所為，係犯刑法第336條第2項之業務侵占罪；詐取
    佣金及業務津貼所為，係犯刑法第339條第1項之詐欺取財罪
    。按行為後法律有變更者，適用行為時之法律。但行為後之
    法律有利於行為人者，適用最有利於行為人之法律。此為刑
    法第2條第1項揭示之法律變更從舊從輕原則，規範目的在於
    避免惡化行為人法律地位，致其受行為時無法預見之刑罰處
    罰，故該條文「法律」之解釋限於「刑罰法律」（釋字第
    103號解釋、最高法院51年台非字第76號判例參照），循此
    意旨，則該條文之「變更」當限於「影響整體刑罰權規範內
    容利或不利」之變更，始合其規範目的。查刑法已於94年1
    月7日修正，於同年2月2日公布，並自95年7月1日施行，
    本件被告上揭2犯行，為新法施行前之行為，其應適用之新
    、舊法比較如下：
（一）關於罰金刑貨幣單位由銀元修正為新臺幣之法律適用，因
      95年7月1日修正公布施行之刑法施行法第1條之1增訂「（
      第1項）中華民國94年1月7日刑法修正施行後，刑法分則
      編所定罰金之貨幣單位為新臺幣。（第2項）94年1月7日
      刑法修正時，刑法分則編未修正之條文定有罰金者，自94
      年1月7日刑法修正施行後，就其所定數額提高為30倍。但
      72年6月26日至94年1月7日新增或修正之條文，就其所定
      數額提高為3倍」，經查，刑法第336條第2項、第339條第
      1項自72年6月26日（即罰金罰鍰提高標準條例修正公布日
      ）迄今未修正，其罰金之法定刑分別為為「3000元」、「
      1000元」（貨幣單位為「銀元」），再依罰金罰鍰提高標
      準條例第1條前段規定罰金刑提高10倍，分別為「銀元
      30000元」、「銀元10000元」，依現行法規所定貨幣單位
      折算新台幣條例規定折算分別為「新臺幣90000元」、「
      新臺幣30000元；又於刑法施行法第1條之1施行日（即95
      年7月1日）後，刑法所定罰金之貨幣單位改為「新臺幣」
      ，就其所定數額提高30倍，亦分別為「新臺幣90000元」
      、「新臺幣30000元」，是刑法施行法第1條之1施行後，
      罰金刑貨幣單位雖有「新臺幣」之更異，惟適用結果之罰
      金額度則無二致，就罰金法定刑提高之「刑罰權規範內容
      」並無利或不利變更，自不生新舊法之比較問題，惟應適
      用具特別法性質之刑法施行法第1條之1規定。
（二）又刑法第33條第5款關於「罰金：1元以上」之規定，修正
      公布為「罰金：新臺幣1千元以上，以百元計算之」，刑
      法法定本刑中列有罰金刑者，其法定最低度罰金刑因之提
      高，涉及科刑規範變更，自有新舊法比較必要（最高法院
      95 年第8次刑事庭會議決議參照），比較結果，以舊法有
      利於行為人，被告上揭業務侵占及詐欺犯行，均屬95年7
      月1日新法施行前之行為，應適用舊法第33條第5款規定，
      定其罰金部分之法定刑。
（三）刑法第56條連續犯之規定，業已刪除，則被告之犯行，因
      行為後新法業已刪除連續犯之規定，此刪除雖非犯罪構成
      要件之變更，但顯已影響行為人刑罰之法律效果，自屬法
      律有變更。按業務侵占罪之法定刑為：「6月以上5年以下
      有期徒刑，得併科3千元以下罰金」，依修正刪除前之業
      務侵占罪及連續犯之規定，就被告上揭數次業務侵占犯行
      ，論以1罪並得加重其刑2分之1，則其最重法定刑有期徒
      刑部分為7年6月，若依修正後之規定數罪併罰，則其最重
      法定刑合併遠超過7年6月，較原連續業務侵占罪之法定刑
      為重，因此自以修正前之規定，有利於被告。
（四）再刑法「罰金刑加減」之規定，將舊法「僅加減其最高度
      」之規定（刑法第68條），改為「最高度及最低度同加減
      之」（刑法第67條），罰金法定刑之加減範圍變更，因屬
      刑罰權科刑規範之變更，於處斷時自有新舊法比較輕重必
      要，經比較結果，於有加重事由時，如本案之連續犯事由
      ，舊法最低度刑未同加，對被告較為有利，自應適用舊法
      規定。
（五）修正前刑法第51條規定：「數罪併罰，分別宣告其罪之刑
      ，依左列各款定其應執行者：」，其中第5款規定：「宣
      告多數有期徒刑者，於各刑中之最長期以上，各刑合併之
      刑期以下，定其刑期。但不得逾20年。」；修正後刑法第
      51條第5款規定：「宣告多數有期徒刑者，於各刑中之最
      長期以上，各刑合併之刑期以下，定其刑期。但不得逾30
      年。」，比較修正前後規定結果，修正後之規定未較修正
      前規定有利於被告。
（六）綜合上述各條文修正前、後之比較，揆諸前揭最高法院決
      議及修正後刑法第2條第1項規定之「從舊、從輕」原則，
      就被告上開2犯行應比較新舊法部分，修正後之刑法規定
      均未較修正前規定有利於被告，故應依修正前規定論處。
四、爰審酌被告為大學畢業之高智識程度，為清償卡債之犯罪動
    機，利用職務上機會侵占公司高達643,878元之金錢，另向
    公司詐取97,846元之金錢，雖思與被害人達成和解，彌補被
    害人損失，然迄今仍未能成立和解，及犯後坦承犯行，態度
    尚佳等一切情狀，分別量處被告如主文所示之刑，並定其應
    執行刑。
五、另被告本件犯罪時間，雖均於96年4月24日以前，惟被告因
    於中華民國九十六年罪犯減刑條例施行（96年7月16日施行
    ）前之95年9月21日即遭臺灣嘉義地方法院檢察署通緝，有
    該通緝書1件在卷可按，復於96年9月13日緝獲，而非於96年
    12月31日以前自動歸案接受偵查，依據上開減刑條例第5條
    之規定，自不得依該條例之相關規定減刑，附此敘明。
據上論斷，應依刑事訴訟法第273條之1第1項、第299條第1項前
段、第310條之2、第454條第2項，刑法第2條第1項前段、修正前
第56條、修正前第51條第5款、第336條第2項、第339條第1項，
刑法施行法第1條之1第1項、第2項前段，判決如主文。
本案經檢察官陳則銘到庭執行職務。
中    華    民    國    97    年    10    月    30    日
                  刑事第三庭    法  官  劉瓊雯
上列正本證明與原本無異。
如不服本判決，應於判決送達後十日內向本院提出上訴狀，上訴
書狀依法應敘述具體理由，如未敘述具體理由者，應於上訴期間
屆滿後二十日內補提理由書於本院（均應附繕本）。告訴人或被
害人如對於本判決不服者，應具備理由請求檢察官上訴，其上訴
期間之計算係以檢察官收受判決正本之日期為準。
中    華    民    國    97    年    10    月    30    日
                                書記官  劉美娟
附錄本案論罪科刑法條：
中華民國刑法第336條第2項
（業務侵占罪）
對於業務上所持有之物，犯前條第 1 項之罪者，處 6 月以上
5 年以下有期徒刑，得併科 3 千元以下罰金。
中華民國刑法第339條第1項
（普通詐欺罪）
意圖為自己或第三人不法之所有，以詐術使人將本人或第三人之
物交付者，處5年以下有期徒刑、拘役或科或併科1千元以下罰金
。
附表：
┌──┬───┬────┬──────┬──────┬───────┐
│編號│收款人│ 繳費人 │  繳費日期  │繳費金額    │繳費項目      │
├──┼───┼────┼──────┼──────┼───────┤
│ １ │      │林彩霞  │90年至93年間│9萬2,517元  │墊繳清償款    │
├──┤      ├────┼──────┼──────┼───────┤
│ ２ │      │劉忠順  │93年7月2日  │5萬3,275元  │保單貸款償還款│
│    │      │        │            │            │暨利息        │
├──┤      ├────┼──────┼──────┼───────┤
│ ３ │      │謝宗均  │93年12月30日│11萬元      │保單貸款償還款│
├──┤      ├────┼──────┼──────┼───────┤
│ ４ │      │王利香  │94年1月4日  │10萬元      │保單貸款償還款│
├──┤      ├────┼──────┼──────┼───────┤
│ ５ │      │王林守村│94年5月18日 │1萬3,168元  │保費（檢察官誤│
│    │      │        │            │            │為1萬3,169元）│
├──┤      ├────┼──────┼──────┼───────┤
│ ６ │      │陳壹化水│94年5月19日 │5萬8,773元  │保費          │
├──┤      ├────┼──────┼──────┼───────┤
│ ７ │      │蔡奉霖  │94年5月30日 │3萬5,000元  │保費暨利息    │
├──┤      ├────┼──────┼──────┼───────┤
│ ８ │      │陳文淵  │94年6月間   │2萬1,275元  │保費          │
├──┤      ├────┼──────┼──────┼───────┤
│ ９ │甲○○│蕭明乾  │94年6月9日  │1萬4,724元  │保費          │
├──┤      ├────┼──────┼──────┼───────┤
│１０│      │邱麗絲  │94年6月10日 │3,566元     │利息          │
├──┤      ├────┼──────┼──────┼───────┤
│１１│      │王利香  │94年6月11日 │2萬3,055元  │保費          │
├──┤      ├────┼──────┼──────┼───────┤
│１２│      │謝炳輝  │94年6月15日 │3萬300元    │保費          │
├──┤      ├────┼──────┼──────┼───────┤
│１３│      │方鈺翔  │94年6月24日 │4萬6,987元  │保費          │
├──┤      ├────┼──────┼──────┼───────┤
│１４│      │胡余阿祝│94年7月1日  │2萬5,138元  │保費          │
├──┤      ├────┼──────┼──────┼───────┤
│１５│      │蔡佳蓉  │94年7月2日  │1萬6,100元  │保費          │
├──┼───┼────┼──────┼──────┼───────┤
│總計│      │        │            │64萬3,878元 │              │
└──┴───┴────┴──────┴──────┴───────┘


司法院資訊處製作；財團法人民間司法改革基金會備份。
